臺灣士林地方法院民事判決　　　　　　　 93年度訴字第776號
原　　　告　丁○○
　　　　　　丙○○○
　　　　　　乙○○
上　三　人
訴訟代理人　陳萬發　　律師
被　　　告　甲○○
　　　　　　　　　　　樓
訴訟代理人　康立平　　律師
上列當事人間清償借款事件，本院於民國94年9 月13日言詞辯論
終結，判決如下：
    主  文
被告應給付原告新台幣參拾萬伍仟壹佰元，及自民國九十四年一
月一日起至清償日止，按年息百分之五計算之利息。
原告其餘之訴駁回。
訴訟費用由被告負擔十分之三，餘由原告負擔。
本判決第一項得假執行。
原告其餘假執行之聲請駁回。
    事實及理由
一、按訴狀送達後，原告不得將原訴變更或追加他訴。但減縮應
    受判決事項之聲明，訴訟標的對於數人必須合一確定時，追
    加其原非當事人之人為當事人者，不在此限，民事訴訟法第
    255 條第1 項第3 款、第5 款分別定有明文。原告於訴狀送
    達後減縮請求之利息，並追加須合一確定之原告丙○○○、
    乙○○為當事人，應予准許。
二、原告主張：被告分別於民國90年、91年間向原告之被繼承人
    劉富民借款新台幣（下同）500,000 元、600,000 元，劉富
    民已交付借款，被告迄未清償，爰以起訴狀繕本之送達催告
    被告返還借款，被告已逾1 個月之相當期限仍未返還借款，
    為此本於消費借貸之法律關係，求為判決命被告如數返還借
    款等語。並聲明：(一)被告應給付原告1,100,000 元，及自94
    年1 月1 日起至清償日止，按年息5%計算之利息。(二)願供擔
    保，請准宣告假執行。
三、被告則以：劉富民未依約將借款全部交付被告，且被告亦
　  已於91年8月31日清償所借款項等語，資為抗辯。並聲明：
    原告之訴駁回。
四、兩造不爭執之事實：
　(一)被告於90年4 月10日書立借據予劉民富，借據內記載：「本
    人甲○○向劉民富借貸伍拾萬元整，以此為憑」。
  (二)被告於91年7 月8 日書立借據予劉民富，借據內記載：「本
    人甲○○向劉民富借貸陸拾萬元整，以此為憑」。
  (三)劉民富於91年12月17日死亡，原告等為其繼承人。
五、得心證之理由：
　  按當事人主張有金錢借貸關係存在，須就其發生所須具備之
    特別要件即金錢之交付及借貸意思表示互相一致負舉證之責
    任（89年5 月5 日民法債編修正施行前民法第475 條參照）
    。被告不否認系爭借據之真正，惟抗辯劉民富未交付借款，
    且其已清償借款，自應由原告先就借款已交付之事實負舉證
    責任，次由被告就借款已清償之權利消滅之事實，負舉證之
    責任。是本件兩造爭點在於(一)劉民富是否已交付借款？(二)
    被告是否已清償借款？茲分述如下：
  (一)劉民富是否已交付借款？
    1.500,000元借據部分：
    　被告不否認原告提出之90年4月10日借據、互助會單及計
    　算單形式上之真正，而該借據內記載：「本人甲○○向劉
      民富借貸伍拾萬元整，以此為憑」（見本院卷第9 頁）；
      互助會單上則記載，劉民富參加由被告擔任會首之互助會
    　，會員計26人，會期自88年2 月10日起至90年4 月10日止
      ，每會20,000元（外標），底標2,000 元，每月10日開標
  　　，劉民富無得標記錄等情（見本院卷第50頁）；核與該計
    　算單上所書：「會首及會員26人52,0000 元、利息51,80
      0 元、571,800 扣會金27,000、544,800 借50萬利息加5
    　,000 匯498,000」等語相符（見本院卷第51頁），原告主
      張被告將應給付劉民富之會款轉作500,000元之借款，堪
　　　信為真實。又被告於另案自陳於90年4 月13日匯款49,800
　　　元給劉民富等語（見本院士林簡易庭93年士簡字第988號
 　 　卷第42頁），並有客戶歷史交易明細查詢表在卷（見上揭
　　　簡易庭卷第46頁）可稽，益徵原告已取得借款500,000 元
　　　無訛。被告否認收受此部分借款，洵不足採。
　　2.600,000元借據部分：
　　　被告於91年7月8日書立之借據僅記載：「本人甲○○向劉
　　　民富借貸陸拾萬元整，以此為憑」等語（見本院卷第10頁
    　），並未記載被告已收到借款。而原告就劉民富已交付借
　　　款之事實，未舉實證以實其說，僅稱：被告於另案自承向
  　　劉民富借款600,000元云云。惟查，被告於另案中先稱未
      拿到1,100,000 元借款（見上揭簡易庭卷第42頁），嗣又
　　　稱有向劉民富借過600,000 元（見上揭簡易庭卷第63頁）
  　　，前後陳述並非一致。且被告於本件自始至終皆否認劉民
　　　富有交付借款600,000 元，原告徒憑被告於另案一時之陳
 　　 述，即謂被告確有收受借款600,000元，難認已盡其舉證
　　　之責。是原告未能證明劉民富已交付借款600,000 元之事
  　　實，此部分借貸契約因欠缺特別要件，而未生效。
  (二)被告是否已清償借款？
    1.匯款194,900元部分：
    　原告不否認被告曾於91年8 月13日匯款194,900 元至劉民
      富帳戶內，並有客戶歷史交易明細查詢表在卷（見上揭簡
    　易庭卷第46頁）可稽。另案判決亦認定該筆匯款，非用以
      清償另筆借款300,000元（見本院卷第73頁）。且原告於
    　另案亦否認上述匯款係用以清償另筆300,000 元借款（見
      上揭簡易庭卷第126 頁）。上述匯款194,900 元自應認係
　　　用以清償本件500,000元借款。
　　2.91年8月13日收據部分：
      被告提出之收據上固記載：「甲○○向劉民富所借之款向
      皆已還清，以此為憑。立據人劉民富九十一年八月十三日
      」等語（見本院卷第91頁），且該收據上「劉民富」之簽
      名與印鑑卡上「劉民富」簽名字跡筆劃特徵相同，有法務
      部調查局94年3 月8 日鑑定通知書在卷可稽（見上揭簡易
      庭卷第116 頁）。惟該收據除「劉民富」簽名字跡外，其
      餘文字皆係由被告所書寫，劉民富之簽名縱認係真正，亦
      無法擔保現今收據所載內容與劉民富當初所見一致。且該
      收據內並未指明係何款項已還清，被告亦未向原告收回本
      件50,0000 元借款之負債字據，尚難因借款上記載有「皆
      」已還清字樣，即謂上述收據係本件500,000 元借款之清
      償證明。被告復稱其無法具體陳述每次還款金額及時間。
      準此，原告無任何佐證，僅憑該內容不明確，且內容亦無
      法擔保真正之收據，即謂被告業已清償所有借款，自不足
      採。被告此部分清償抗辯，為無理由。
　(三)按應付利息之債務，其利率未經約定，亦無法律可據者，週
　　年利率為5%；遲延之債務，以支付金錢為標的者，債權人得
    請求依法定利率計算之遲延利息；借用人應於約定期限內，
    返還與借用物種類、品質、數量相同之物，未定返還期限者
    ，借用人得隨時返還，貸與人亦得定一個月以上之相當期限
    ，催告返還；民法第203條、第233條第1項、第478條分別規
    定甚明。從而，原告本於消費借貸契約訴請被告給付305,10
    0 元（500,000-194,900=305,100）， 及自94年1 月1 日起
    （原告訴之聲明更正狀繕本於93年11月19日送達被告）至清
    償日止，按年息5%計算之利息，為有理由，應予准許。逾此
    部分之請求，為無理由，應予駁回。
  (四)本件事證已臻明確，兩造其餘之攻擊防禦方法，核與判決之
    基礎無影響，毋庸一一論述，併此敘明。
  (五)按所命給付金額或價額未逾500,000 元之判決，應依職權宣
    告假執行，民事訴訟法第389 條第1 項第5 款定有明文。本
    件原告勝訴部分，應依職權宣告假執行。其餘假執行之聲請
    ，因訴之駁回而失所附麗，不應准許。
六、訴訟費用負擔之依據：民事訴訟法第79條。
中　　華　　民　　國　　94　　年　　9 　　月　　30　　日
                  民事第一庭  法  官  楊智勝
以上正本證明與原本無異。
如對本判決上訴須於判決送達後20日內向本院提出上訴狀。
中　　華　　民　　國　　94　　年　　10　　月　　4 　　日
                              書記官  黃王雅寬
